【裁判字號】    98,訴,846
【裁判日期】    980630
【裁判案由】    塗銷信託登記
【裁判全文】
臺灣桃園地方法院民事判決               98年度訴字第846號
原      告  乙○○
訴訟代理人  潘維成律師
被      告  甲○○
上列當事人間塗銷信託登記事件，本院於民國98年6 月19日言詞
辯論終結，判決如下：
    主      文
被告應將坐落桃園縣蘆竹鄉○○段二六八之一、二六八之三地號
土地於民國九十一年七月十九日以信託為登記原因之所有權移轉
登記塗銷，並回復為原告所有。
訴訟費用由被告負擔。
    事實及理由
一、原告主張：
  (一)原告於民國91年間因積欠卡債，被告乃藉口將為原告辦理相
    關清償債務手續，要求原告將身分證及印鑑交由其保管，詎
    被告在取得原告身分證及印鑑後，在未經原告同意下，將原
    告所有坐落桃園縣蘆竹鄉○○段268-1 、268-3 地號土地（
    下稱系爭土地）信託登記至被告名下，原告直至近日始查知
    被告上開行為，上開信託行為，原告完全不知情，故該信託
    行為應屬無效，原告爰依民法第767 條規定請求被告塗銷信
    託登記。
  (二)退步言之，縱認該信託行為有效，原告爰依信託法第63條第
    1 項規定得隨時終止信託，並以起訴狀繕本之送達作為終止
    信託之意思表示，信託行為經終止後，被告自負有將信託登
    記塗銷，並將系爭土地回復為原告所有之義務。
  (三)並聲明：如主文所示。
二、被告則以：
  (一)系爭土地係被告代替兩造之母於88年間所購買，價款亦係兩
    造之母所出，當初係為節稅始以原告名義登記為所有權人。
    系爭信託登記係於91年7 月16日經原告同意辦理，並於同年
    月19日登記完成，原告空言否認，自應就其有利於己之主張
    ，負舉證責任。
  (二)依系爭信託契約第4 、5 條分別約定：系爭信託登記之期間
    係30年，自91年7 月16日起至121 年7 月15日止；信託關係
    消滅事由則為雙方協議終止信託，及信託期間屆滿，故本件
    信託登記應於上開約定終止事由發生時始消滅。
  (三)並聲明：原告之訴駁回。
三、兩造不爭執事項：
  (一)系爭土地於91年7月19日以信託為原因，由委託人即原告移
    轉所有權登記予受託人即被告。
  (二)兩造所訂信託契約約定委託人即原告為受益人。
四、法院之判斷：
  (一)系爭土地於91年7月19日以信託為原因， 所有權由原告移轉
    登記予被告之事實，為兩造所不爭，並有原告所提土地登記
    謄本及被告所提信託契約書在卷可稽，並經本院職權調取該
    信託登記全卷核閱無訛，桃園縣蘆竹地政事務所於98年6 月
    4日以蘆地登字第0980003904號函及附件存卷可稽，堪認屬
    實。
  (二)原告雖主張系爭信託登記係被告藉言為原告辦理償債手續，
    無權而擅自辦理，兩造間既無成立信託契約，該信託登記自
    屬無效云云，惟此為被告所否認，並以系爭信託契約係兩造
    合意訂立等語置辯。按當事人主張有利於己之事實者，就其
    事實有舉證之責任，民事訴訟法第277 條前段定有明文，原
    告主張之上開事實，並未舉證以實其說，已不足採，且查本
    件為辦理信託登記時，原告有提出印鑑及身分證供申請印鑑
    證明而憑以辦理等情，已據被告陳述在卷，核與本院職權調
    取之信託登記卷資料相符，按身分證及印鑑均係足以表彰個
    人身份且攸關財產權移轉之重要文件，苟非原告同意辦理系
    爭信託登記，被告當無從取得，原告主張被告未經其同意擅
    自辦理云云，不足採信。
  (三)原告為系爭信託契約之受益人乙節，為兩造所不爭，並有前
    揭本院職權調取之系爭信託登記案卷在卷可稽，堪認屬實。
    按信託利益全部由委託人享有者，委託人或其繼承人得隨時
    終止信託。信託法第63條第1項定有明文。兩造所訂信託契
    約既約定以委託人即原告為受益人，則原告主張依信託法第
    63條第1項規定，以起訴狀繕本送達被告(即98年6月1日)為
    終止信託契約之意思表示，即屬有據。被告雖以系爭土地實
    為兩造之母隆陳玉秀出資購買，當初是為節稅之目的，始借
    名登記為原告所有，因之真正所有權人為兩造之母隆陳玉秀
    等語置辯。然查，被告上開抗辯並未提出證據以實其說，尚
    難憑採，惟縱認屬實，兩造之母隆陳玉秀與原告間確有借名
    登記契約存在，然隆陳玉秀得否終止借名登記契約而請求原
    告返還登記？係屬另一法律問題，與本件並無關涉，依土地
    法第43條規定，系爭土地既登記為原告所有，即有登記效力
    ，被告此部分之抗辯，並無可採。兩造所訂信託契約既經原
    告合法終止，則原告依信託物返還請求權，請求被告將系爭
    土地於91年7 月19日以信託為登記原因之所有權移轉登記塗
    銷，並回復為原告所有，即無不合，應予准許。
五、本件事證已臻明確，兩造其餘攻擊防禦方法及舉證，經核於
    判決之基礎及結果均無影響，無庸一一論列，附此敘明
六、訴訟費用負擔之依據：民事訴訟法第78條。
中    華    民    國    98    年    6     月    30    日
                  民事第三庭    法  官  黃斯偉
以上正本係照原本作成
如對本判決上訴，須於判決送達後20日內向本院提出上訴狀
中    華    民    國    98    年    7     月    1     日
                                書記官  伍幸怡

司法院資訊處製作；財團法人民間司法改革基金會備份。
